【裁判字號】    91,上易,385
【裁判日期】    901231
【裁判案由】    偽造文書等
【裁判全文】
臺灣高等法院刑事判決                            九十一年度上易字第三八五號
    上  訴  人  臺灣板橋地方法院檢察署檢察官
    被      告  甲○○
右上訴人因被告偽造文書等案件，不服臺灣板橋地方法院九十年度易字第三八二０號
，中華民國九十年十二月三十一日第一審判決（起訴案號：臺灣板橋地方法院檢察署
九十年度偵字第三四三九號），提起上訴，本院判決如左：
    主      文
上訴駁回。
    理      由
一、本案經本院審理結果，認第一審判決對被告甲○○所涉使公務員登載不實行為及
    違反公司法行為，分別為無罪、免訴之諭知，核無不當，應予維持，並引用第一
    審判決書記載之證據及理由（如附件）。
二、檢察官雖以：(一)公司法第九條第一項、第二項雖於民國九十年十一月十二日公布
    刪除而除罪化，然修正理由為「一、現行條文第一項所定之『違法』，其意義為
    何，並不明確，在罪刑法定主義之原則下，應具體明定違法態樣，且該項原係為
    防止虛偽不實登記而設，此種違法行為，刑法已有處罰，毋庸於本法另定罰責，
    爰刪除第一項。二、對登記事項為虛偽記載者，原即應依刑法規定處罰，毋庸於
    本法中另為贅文，爰刪除第二項。」，究其意旨，並非認此行為不罰，而係依刑
    法規定處罰已足。又公司負責人於公司之設定登記或其他登記事項有違法情事時
    ，依舊公司法規定，須擔負二種刑責：第一、僅公司單純有違法登記時，依舊公
    司法第九條第一項所定之刑責；第二、負責人對於登記事項另有虛偽之記載者，
    依舊公司法第九條第二項所指之普通刑法所定之相關刑責。析言之，公司有違法
    登記或負責人有虛偽記載時，仍屬犯罪行為，僅不再依公司法來處斷。(二)本件檢
    察官於犯罪事實欄已敘述「被告申請山洲公司設立登記時，明知其餘股東並未有
    入股之意思，竟仍與不詳姓名之人，基於共同之犯意聯絡，將其餘股東仍予列名
    ，並提供資金一百萬元作為資本證明，並旋於十五日內將一百萬元提出，被告即
    已此等帳戶資料向經濟部中部辦公室申請設立登記，足生損害於經濟部對於准許
    公司設立登記之正確性及一般民眾之信賴」，且被告亦自承不認識其餘四位股東
    ，係交由會計師代辦及代書覓得人頭等語。而公司設立登記，本須提出登記申請
    書、股東繳納股款明細表等文件，僅以股東繳納股款明細表而言，其餘股東並無
    入股之意思，卻有其等繳納股款之明細表，該明細表已屬偽造甚明，被告既與不
    詳之人基於共同之犯意聯絡，事後持前揭偽造之資料申請設立登記行使，應已符
    合刑法「行使」偽造私文書之要件，原審以公司法相關條文已刪除，而使公務員
    登載不實罪係以公務員有實質審查為前提，得出本件部分免訴、部分無罪之認定
    ，忽略已為起訴範圍之被告其餘犯罪態樣。指摘原審判決不當，而提起上訴。
三、本件依公訴人原聲請簡易處刑聲請書記載，公訴人係以被告「於民國八十八年三
    月間申請山洲公司之設立登記時，明知林碧郎、王萬陵、廖友金、張美華並未有
    成為山洲公司股東之意思，竟仍與不詳姓名年籍之人基於共同犯意聯絡，將林碧
    郎、王萬陵、廖友金、張美華等人仍列名為山洲公司股東，並由該不詳年籍之人
    提供資金新臺幣一百萬元，於八十八年三月二日存入山洲公司之中國農民銀行新
    莊分行帳戶內，以該帳戶之存款證明作為資本證明，並旋於同年月十七日提領轉
    存入其他籌備公司之帳戶。甲○○即以此帳戶資料持向經濟部中部辦公室申請公
    司設立，而使該管公務員將此不實事項登載於職務上所掌管之公文書上，足以生
    損害於經濟部對於准許公司設立登記之正確性及易使一般民眾信任已為合法設立
    之公司。」之事實，認被告行為涉違反修正前公司法第九條第一項、刑法第二百
    十四條罪嫌，顯已明確表明對被告起訴範圍，原審於判決理由內載稱「然於本案
    犯罪事實言之，究竟為如何之刑法構成要件之行為，應適用如何之規定，聲請意
    旨，仍屬不明」，固非的論。惟按修正前公司法第九條第一項「公司設立登記後
    ，如發現其設立登記或其他登記事項，有違法情事時，公司負責人各處一年以下
    有期徒刑、拘役或科或併科新臺幣六萬元以下罰金。」處罰規定，於被告行為後
    ，已於九十年十一月十二日公布刪除，已乏適用該廢止規定為處罰之依據。至於
    公訴人認被告涉有刑法第二百十四條使公務員登載不實文書罪嫌部分，惟按刑法
    第二百十四條使公務員登載不實事項於公文書罪，須一經他人之聲明或申報，公
    務員即有登載之義務，並依其所為之聲明或申報予以登載，而屬不實事項者，始
    足構成，若其所為之聲明或申報，公務員尚須為實質之審查，以判斷其真實與否
    ，始得為一定之記載者，即非本罪所稱之使公務員登載不實。又公司法第三百八
十八條規定「主管機關對於公司登記之申請，認為有違反法令或不合法定程式者
    ，應令其改正，非俟改正合法後，不予登記。」、第四百十二條第一項規定「有
    限公司應於章程訂立後十五日內，將左列事項，向主管機關申請為設立之登記：
    一、第一百零一條所列各款事項。二、繳足股款之證件。三、以現金以外之財產
    抵繳股款者，其姓名及其財產之種類、數量、價格或估價之標準。」、同條第二
    項規定「主管機關對於前項之申請，應派員檢查，並得通知公司限期申復。」，
    依上開規定觀之，向主管機關申請為有限公司設立之登記，其於申請設立登記時
    ，所提出申請文件所載內容，主管機關應派員檢查，並得通知公司限期申復，亦
    即須為實質之審查，以判斷其真實與否，而非僅依其申請或聲明即為一定登載之
    形式審查，無適用刑法第二百十四條論罪之餘地（最高法院八十九年台非字第四
    十六號判決意旨參照），從而公訴意旨所指被告將無入股意思之人列入股東及不
    實帳戶資料，提出向經濟部申請辦理公司登記涉有刑法第二百十四條使公務員於
    職務上所掌公文書為不實登記罪嫌，亦非有據。再查，關於公訴人所指被告申請
    公司設立登記時所提出之帳戶資料，其中在中國農民銀行新莊分行存款部分之帳
    戶名稱為「山洲電子遊樂場有限公司籌備處」，另山洲公司股東繳納股款明細表
    ，則為被告所制作（被告原姓名為許慶意），有財政部函附開戶之存提款明細表
    、股東繳納股款明細表影本在卷可稽（偵查卷第四、十頁），核非無制作權人冒
    用他人名義所制作之文書，該部分行為，亦與刑法第二百十條偽造私文書之構成
    要件有間。此外復無其他刑罰規定足為對被告起訴事實所指行為論罪科刑之依據
    ，原審據此而對被告甲○○所涉使公務員登載不實行為及違反公司法行為，分別
    為無罪、免訴之諭知，自無不合，至於被告於申請公司設立登記時所提出其他文
    件，是否另涉偽造文書罪嫌，然起訴之事實既不構成犯罪，縱未起訴部分應構成
    犯罪，法院亦無從併予審理。綜上，本件檢察官以右揭理由提起上訴，為無理由
    ，應予駁回。
四、被告經合法傳喚，無正當理由不到庭，爰不待其陳述逕行判決。
據上論斷，應依刑事訴訟法第三百七十三條、第三百六十八條、第三百七十一條判決
如主文。
本案經檢察官呂光華到庭執行職務
中    華    民    國      九十一      年      三      月     二十六     日
                            臺灣高等法院刑事第十九庭
                                審判長法  官  許  國  宏
                                      法  官  洪  光  燦
                                      法  官  林  勤  純
右正本證明與原本無異。
本判決不得上訴。
                                      書記官  葉  瑩  庭
中    華    民    國      九十一      年      三      月     二十八     日
附件：
臺灣板橋地方法院刑事判決                          九十年度易字第三八二○號
    公  訴  人  臺灣板橋地方法院檢察署檢察官
    被      告  甲○○  男二十八歲（民國○○○年○月○日生）
                        住臺北縣新莊市○○路四三五號五樓
                        身分證統一編號：Ｚ000000000號
右列被告因偽造文書等案件，經檢察官聲請（聲請案號：九十年度偵字第三四三九號
）簡易判決（本院三重簡易庭九十年度重簡字第八二六號），本院認不宜以簡易判決
處刑，改依通常程序審理，判決如左：
    主  文
甲○○被訴使公務員登載不實罪部分無罪。
其餘被訴違反公司法部分免訴。
    理  由
一、公訴意旨以甲○○係設於臺北縣新莊市○○路一八八巷五號八樓之「山洲電子遊
    藝場有限公司」（下稱山洲公司）負責人，於民國八十八年三月間申請山洲公司
    之設立登記時，明知林碧郎、王萬陵、廖友金、張美華並未有成為山洲公司股東
    之意思，竟仍與不詳姓名年籍之人基於共同犯意聯絡，將林碧郎、王萬陵、廖友
    金、張美華等人仍列名為山洲公司股東，並由該不詳年籍之人提供資金新臺幣一
    百萬元，於八十八年三月二日存入山洲公司之中國農民銀行新莊分行帳戶內，以
    該帳戶之存款證明作為資本證明，並旋於同年月十七日提領轉存入其他籌備公司
    之帳戶。甲○○即以此帳戶資料持向經濟部中部辦公室申請公司設立，而使該管
    公務員將此不實事項登載於職務上所掌管之公文書上，足以生損害於經濟部對於
    准許公司設立登記之正確性及易使一般民眾信任已為合法設立之公司。案經經濟
    部函送臺灣板橋地方法院檢察署檢察官偵查後，認為甲○○係係犯公司法第九條
    第一項之公司負責人於公司設立登記後，對於設立登記或其他登記，有違法情事
    之罪，及刑法第二百十四條之使公務員登載不實罪嫌。被告所犯上開二罪，與不
    詳姓名年籍之人間有犯意聯絡及行為分擔，為共同正犯。又被告所犯上開二罪間
    ，有方法結果之牽連關係，請從一重之公司法第九條第一項處斷，而聲請本院簡
    易判決處刑，本院認不宜以簡易判決處刑，爰改依通常程序審理。
二、按犯罪事實應依證據認定之，無證據不得推定其犯罪事實，又不能證明被告犯罪
    者，應諭知無罪之判決，刑事訴訟法第一百五十四條、第三百零一條第一項定有
    明文。所謂認定犯罪事實之證據，係指足以認定被告確有犯罪行為之積極證據而
    言，該項證據自須適合於被告犯罪事實認定，始得採為斷罪資料。又苟未能發現
    相當證據，或證據不足以證明，自不能以推測或擬制之方法，以為裁判基礎（最
    高法院二十九年度上字第三一○五號、四十年度臺上字第八六號判例意旨參照）
    。又犯罪後之法律已廢止其刑罰者，應諭知免訴之判決，刑事訴訟法第三百零二
    條第四款亦定明文。
三、訊據被告甲○○固坦承公訴所指情事，並陳稱以：「（林碧郎、王萬陵、廖友金
    、張美華？）均不認識，我找報紙上登載的會計師代辦的，此四人是代書找來的
    ，手續費一萬元。（一百萬元？）一百萬元是會計師先幫我出的，辦好後他說辦
    好了，要一百萬元交給他，他先把一百萬元領出，連一萬元手續費共一百零一萬
    元給他。公司執照營利事業登記證都已拿到，後來不能做，我找他，他還給我（
    時間忘了）一百萬元。當時錢一百萬元不是我提領出來的，我交身分證、印章給
    他，後來才知道他專門替人辦人頭公司。」等情。經查：
    (一)、被告行為後，公司法第九條第一項：「公司設立登記後，如發現其設立登記
        或其他登記事項，有違法情事時，公司負責人各處一年以下有期徒刑、拘役
        或科或併科新臺幣六萬元以下罰金」之規定，已於九十年十一月十二日（按
        ：八十九年十一月十五日僅修正公布第五條、第七條關於刪除主管機關省政
        府之政府層級縮減部分，核與本案無關，並此說明）公布刪除此一條文，修
        正理由以：現行條文第一項所定之『違法』，其意為何，並不明確，在罪刑
        法定主義之原則下，應具體明定違法態樣，且該項原係為防虛偽不實登記而
        設，此種違法行為，刑法已有處罰，毋庸於本法另訂罰則，爰刪除第一項。
        因此，犯罪後此一法條既已廢止對具有公司負責人身分者，應負刑事罰責之
        規定，依刑事訴訟法第三百零二條第四款之規定，自應諭知免訴之判決。至
        刪除理由雖敘明以刑法已有處罰之規定，然於本案犯罪事實言之，究竟為如
        何之刑法犯罪構成要件之行為，應適用如何之規定，聲請意旨，仍屬不明，
        不生得為變更起訴法條之問題，矧聲請所引法條，已經刪除，自應逕為如上
        之諭知，合併說明。
    (二)、聲請意旨另以被告明知林碧郎、王萬陵、廖友金、張美華並無為山洲公司股
        東之意思，而由不詳姓名之人提供各該股東之資金數額，存入該公司於中國
        農民銀行新莊分行之該公司籌備處，嗣取得資金證明後，提領轉存他處，再
        由不詳姓名之代書代向經濟部中部辦公室申請公司設立登記，使該管公務員
        將此不實事項登載於職務上所掌之公文書上，足以生損害於該管對公司設立
        登記之正確性及易使一般民眾信任已為合法設立之公司，因認被告另涉刑法
        第二百十四條之使公務員登載不實罪，並與前開違反公司法第九條第一項之
        罪有方法、結果之牽連關係，並從一重之公司法第九條第一項（按：前述二
        法條，從一重之結果應以前者為重，公訴就此容或誤會）論處云云。然查：
        刑法第二百十四條使公務員登載不實事項於公文書罪，須一經他人之聲明或
        申報，公務員即負有登載義務，並依其所為聲明（申報）予以登載於職務上
        所掌之公文書，而屬不實事項者，方始相當，若其所為聲明（申報），公務
        員尚須為實質審查，進而基於職權，加以判斷其真實與否，始得為一定之記
        載者，即與本罪所稱之使公務員登載不實者，難謂相當。是依公司法第三百
        八十八條規定：「主管機關對於公司登記之申請，認為有違反法令或不合法
        定程式者，應令其改正，非俟改正合法後，不予登記。」；第四百十二條第
        一項規定：「有限公司應於章程訂立後十五日內，將左列事項，向主管機關
        申請為設立之登記：
    一、第一百零一條所列各款事項（按：共計十款事項）。
    二、繳足股款之證件。
    三、以現金以外之財產抵繳股款者，其姓名及其財產之種類、數量、價格或估價
        之標準。」
    同條第二項規定「主管機關對於前項之申請，應派員檢查，並得通知公司限期申
    復。」
    因此，依上開公司法關於公司登記事項規定觀之，向主管機關申請為有限公司之
    設立登記，其於申請設立登記時，公司申請設立事項有無虛偽或不實，主管機關
    應派員檢查，並得通知公司限期申復，換言之，須為實質審查，以判斷其申請之
    真實與否，而非僅依其申請或聲明即為一定登載之形式審查，則有限公司負責人
    明知申請設立登記時，公司股東並非實際由有加入意思之股東，仍以申請文件表
    明而使公務員將此不實事項予以登載，應僅成立公司法第九條第一項前段之罪（
    按：詳如前述），無適用刑法第二百十四條論罪之餘地。本案被告以申請資料表
    明無為股東意思之人入股，換言之，即實際上並非該公司股東，僅係借其名義而
    已，嗣持向該管申請公司設立登記，該管公務員既負有實質之審查義務，則與明
    知為不實之事項而使公務員登載不實罪者迥殊，此一部分不構成犯罪，自應為其
    無罪之諭知。
四、至於中國農民銀行新莊分行有關公司籌備處開戶之存提款明細表、公司設立登記
    事項卡、董事股東名單、查核報告書、股東繳納股款明細表、中國農民銀行新莊
    分行活期存款存摺及公司資產負債表各一件等文書，如前所述，已無從為被告不
    利之認定，附此敘明。
五、本案於程序上，因查有刑事訴訟法第四百五十一條之一第四項第三款應為無罪、
    免訴之情形，依同法第四百五十二條之規定，應適用通常程序審理之，是本院改
    依通常訴訟程序審理之；另本案公訴人起訴被告涉犯行為時公司法第九條第一項
    與刑法第二百十四條之罪等審判上一罪之關係，經法院審理結果，一部分應為免
    訴判決，一部分應為無罪之諭知，因於法院審理之事實範圍，實質上已屬分割，
    而失其裁判效力上不可分之關係，故法院於宣示主文時，自應分別諭知之，附此
    敘明。
據上論斷，應依刑事訴訟法第四百五十二條、第三百零一條第一項前段、第三百零二
條第四款，判決如主文。
本案經檢察官呂永魁到庭執行職務。
中      華      民      國    九  十    年    十  二    月  三  十  一  日
                                      臺灣板橋地方法院刑事第六庭
                                              法  官  黎錦福
右正本證明與原本無異。
如不服本判決，應於判決送達後十日內向本院提出上訴狀。
                                              書記官  戴尚榮
中      華      民      國    九  十  一    年      一      月    四    日


司法院資訊處製作；財團法人民間司法改革基金會備份。
